【裁判字號】    92,上訴,1270
【裁判日期】    920820
【裁判案由】    偽造文書等
【裁判全文】
臺灣高等法院高雄分院刑事判決                  九十二年度上訴字第一二七號
    上  訴  人  臺灣高雄地方法院檢察署檢察官
    被      告  甲○○
    被      告  乙○○○
右上訴人因被告偽造文書等案件，不服臺灣高雄地方法院九十一年度訴字第三四八八
號中華民國九十二年五月二十一日第一審判決（起訴案號：臺灣高雄地方法院檢察署
九十一年度偵字第一五五六七號），提起上訴，本院判決如左：
      主  文
原判決關於乙○○○部分撤銷。
乙○○○連續行使偽造私文書，足以生損害於他人，處有期徒刑拾月。
其他上訴駁回。
      事  實
一、乙○○○於民國八十八年四月十五日及八十九年十一月二十五日，以不知情之夫
    甲○○名義擔任會首，在其高雄縣美濃鎮○○路三三四之三號自宅，分別召集每
    會會金新台幣（下同）各一萬元之民間互助會二會，其會員人數、會期及會金詳
    如附表一、二所示。詎乙○○○因經濟陷於困境，竟基於意圖為自己不法所有及
    行使偽造私文書之概括犯意，除虛列如附表一、二所示之「林廷妹」、「張盛招
    」、「林英娣」為人頭會員供己標會使用外，並連續於如附表一、二所示之邀會
    期間內，在上址自宅投標時，利用會員間不盡相識及未全數到場參與競標之機會
    ，以在紙上填寫如附表一、二所示之會員署名及標息之方式，偽造足以表示如附
    表一、二所示被冒標會員（包括虛列之人頭會員）欲以此標息投標文意之標單準
    文書（標單於開標後均已丟棄），參與競標而行使之，得標後即據以向各該互助
    會之活會會員收取會款，足以生損害於被冒標之各會員（包括虛列之人頭會員）
    及尚未得標之活會會員，並使其他尚未得標之會員誤信該遭冒名之會員（包括虛
    列之人頭會員）得標，而陷於錯誤，乃將經扣除各該會期標息後之會款，連續交
    付予乙○○○（詳如附表一、二所示之金額），總計詐得會款共新台幣（下同）
    二百零七萬九千三百元。嗣乙○○○於九十年四月二十五日最後一次開標後不久
    即宣布倒會，被害人等始發現上情。
二、案經被害人丙○○訴由臺灣高雄地方法院檢察署檢察官偵查起訴。
      理  由
壹、被告乙○○○部分：
一、訊據被告乙○○○對於召集前開二互助會，均以不知情之夫甲○○為會首，並虛
    列如附表一、二所示之「林廷妹」、「張盛招」、「林英娣」為人頭會員供己標
    會使用，且連續於邀會期間內冒用如附表一、二所示之會員名義（包括虛列之人
    頭會員）參與競標，而據以詐取會款等事實均坦承不諱（見本院九十二年七月二
    十二日訊問筆錄），核與被害人丙○○之指訴情節及證人林麗嬌、傅金妹、林古
    松英於原審證稱均未同意被告乙○○○以渠等名義標取會款等語（見原審卷第四
    八至五三頁），大致相符。且被告乙○○○於原審亦不諱言，因為被人倒會，財
    務週轉不靈，始於起會時即虛列「林廷妹」、「張盛招」、「林英娣」為人頭會
    員，並冒用他人名義標會，欲籍「以會養會」之方式，以填補財務之缺口等情（
    見原審卷第二九、五二、五三頁）。而按民間互助會之組成，固不乏會首亦自己
    參與多會之情形，惟必須事先告知或徵得其他會員之同意，此乃會首身兼數會，
    牽涉會首繳交會款之能力，間接影響其他會員參與互助會之意願。被告乙○○○
    虛列如附表一、二所示之「林廷妹」、「張盛招」、「林英娣」為人頭會員充數
    ，而不以其真正之名義參與互助會，主要考量亦在於此。從而其虛列如附表一、
    二所示之「林廷妹」、「張盛招」、「林英娣」為人頭會員供己冒標會款使用，
    顯有不法所有之意圖，至為灼然，此外復有被害人丙○○提出之互助會單二紙及
    標會紀錄表一紙附卷為佐（見發查卷第七、八頁及原審卷第六五、六六頁），是
    被告乙○○○之自白核與事實相符，自得採為論科之依據。本件事證明確，被告
    乙○○○之犯行洵堪認定，應予依法論科。
二、按民間互助會會員標會時書寫之標單，一般均書寫金額及投標會員之姓名或代名
    ，而未冠以「標單」字樣，固非刑法第二百十條之私文書，應屬紙上之文字，然
    依習慣足以表示該人出息若干參與競標用意之證明，合屬刑法第二百二十條第一
    項以文書論之私文書（最高法院八十七年度台非字第一二號判決意旨參照）。被
    告乙○○○冒用如附表一、二所示會員名義（包括虛列之人頭會員），偽填該會
    員署名及標息金額，應屬足以表示被冒標會員（包括虛列之人頭會員）欲以此標
    息投標文意之準文書，嗣又行使投標，自足以生損害於被冒標之各會員（包括虛
    列之人頭會員），並使其他尚未得標之會員誤信該遭冒名之會員（包括虛列之人
    頭會員）得標，而交付應繳之會款，核其所為係犯刑法第二百十六條、第二百二
    十條第一項、第二百十條之行使偽造準私文書罪及同法第三百三十九條第一項之
    詐欺取財罪。被告乙○○○先後多次行使偽造準私文書及詐欺取財之行為，時間
    緊接，手法相同，所犯犯罪構成要件同一，顯均係基於概括之犯意為之，均為連
    續犯，應各以一罪論，並依法加重其刑。被告乙○○○偽造被冒標會員之署名，
    乃偽造私文書之部分行為，不另論處，又其偽造準私文書（標單）後進而持以行
    使，偽造之低度行為應為行使之高度行為所吸收，亦不另論罪。被告乙○○○各
    以一冒標行為，詐取多人之財物，均為一行為觸犯數罪名，均屬同種想像競合犯
    ，應各從一重處斷。被告乙○○○所犯行使偽造準私文書、詐欺取財二罪間，有
    方法結果之牽連關係，應依刑法第五十五條之規定，從一重之行使偽造準私文書
    罪處斷。
三、原審就被告乙○○○部分予以論罪科刑，固非無見，惟查：(一)被告乙○○○冒標
    詐取會款之人數及金額（詳如附表一、二所示），應係共計二百零七萬九千三百
    元，原審認定被告乙○○○詐欺會款之人數及金額有誤，致僅核計為二百零六萬
    四千六百元，自有未合。公訴人循告訴人請求上訴意旨，指摘原判決就被告乙○○○部分量刑過輕等語，雖無理由，但原判決既有上開可議之處，仍屬無可維持
    ，自應由本院予以撤銷改判。爰審酌被告乙○○○為圖一己私利，冒標互助會詐
    取會款，詐欺金額達二百零七萬九千三百元，影響會員權益甚鉅，且詐欺之時間
    甚長、人數眾多，惡性非輕，惟念被告乙○○○犯後已坦承犯行，並詳細供陳犯
    罪情節，態度良好，且與部分被害人達成民事和解，減輕損害等一切情狀，量處
    如主文第二項所示之刑，以資懲儆。至被告乙○○○於偽造標單之準私文書上所
    偽造之被冒標人署名部分（詳如附表一、二所示），本應依刑法第二百十九條規
    定沒收，然該標單並未扣案，且依被告乙○○○供述已於投標後丟棄，復查無其
    他證據足以證明各該標單尚屬存在，爰就前述偽造之署名及標單，均不另為沒收
    之諭知，附此敘明。
三、公訴人另認被告乙○○○於如附表一所示之互助會中尚有冒用林振貴之名義，偽
    造標單參與競標，使活會會員陷於錯誤而交付會金之行使偽造私文書及詐欺取財
    罪嫌云云。惟按犯罪事實應依證據認定之，無證據不得推定其犯罪事實；又不能
    證明被告犯罪，應諭知無罪之判決，刑事訴訟法第一百五十四條及第三百零一條
    第一項分別定有明文。又按刑事訴訟法上所謂認定犯罪事實之證據，係指足以認
    定被告確有犯罪行為之積極證據而言，如未能發現相當證據或證據不足以證明，
    自不能以推測或擬制之方法，以為裁判基礎，最高法院二十九年上字第三一○五
    號及四十年台上字第八十六號分別著有判例；而認定不利於被告之事實，須依積
    極證據，苟積極證據不足為不利被告之認定時，即應為有利於被告之認定，更不
    必有何有利之證據，亦有最高法院三十年上字第八一六號判例可資參照。訊據被
    告乙○○○堅決否認有此部分犯行，辯稱伊有徵得林振貴之同意，始標取該會款
    云云。經質之證人林振貴於原審亦證稱：當時有同意被告乙○○○標取該會等語
    （見原審卷第二七頁），互核彼此供述一致，足認被告乙○○○並無冒用林振貴
    之名義而標取互助會之行使偽造私文書及詐欺取財犯行。此外，復查無其他積極
    證據，足認被告乙○○○有冒用林振貴名義標取互助會之行為，顯不能證明被告
    乙○○○有此部分犯罪，本應為無罪之諭知，惟公訴意旨認此部分與被告乙○○○前開起訴論罪部分，有連續犯之裁判上一罪關係，爰不另為無罪之諭知，附此
    敘明。
貳、被告甲○○部分：
一、公訴意旨略以：被告甲○○與被告乙○○○係夫妻，於八十八年四月十五日及八
    十九年十一月二十五日，分別以被告甲○○名義擔任會首，在渠等上開住處，召
    集每會會金各一萬元之民間互助會二會，其會員人數、會期及會金詳如附表一、
    二所示。詎被告甲○○與乙○○○因經濟陷於困境，竟共同基於意圖為自己不法
    所有及行使偽造私文書之概括犯意，除虛列如附表一、二所示之「林廷妹」、「
    張盛招」、「林英娣」為人頭會員供己標會使用外，並連續於如附表一、二所示
    之邀會期間內，在上址自宅投標時，利用會員間不盡相識及未全數到場參與競標
    之機會，以在紙上填寫如附表一、二所示之會員署名及標息之方式，偽造足以表
    示如附表一、二所示被冒標會員（包括虛列之人頭會員）欲以此標息投標文意之
    標單準文書（標單於開標後均已丟棄），參與競標而行使之，得標後即據以向各
    該互助會之活會會員收取會款，足以生損害於被冒標之各會員（包括虛列之人頭
    會員）及尚未得標之活會會員，並使其他尚未得標之會員誤信該遭冒名之會員（
    包括虛列之人頭會員）得標，而陷於錯誤，乃將經扣除各該會期標息後之會款，
    連續交付予被告甲○○及乙○○○二人（詳如附表一、二所示之金額）。因認被
    告甲○○亦共同涉犯刑法第二百十六條、第二百十條、第三百三十九條第一項之
    連續行使偽造私文書及詐欺取財罪嫌等語。
二、按犯罪事實應依證據認定之，無證據不得推定其犯罪事實；又不能證明被告犯罪
    ，應諭知無罪之判決，刑事訴訟法第一百五十四條及第三百零一條第一項分別定
    有明文。次按刑事訴訟法上所謂認定犯罪事實之證據，係指足以認定被告確有犯
    罪行為之積極證據而言，如未能發現相當證據或證據不足以證明，自不能以推測
    或擬制之方法，以為裁判基礎，最高法院二十九年上字第三一○五號及四十年台
    上字第八十六號分別著有判例；而認定不利於被告之事實，須依積極證據，苟積
    極證據不足為不利被告之認定時，即應為有利於被告之認定，更不必有何有利之
    證據，亦有最高法院三十年上字第八一六號判例可資參照。若證據資料在經驗科
    學上或論理法則上尚有對被告較為有利之存疑，而無從依其他客觀方法排除此項
    合理之可疑，即不得以此資料作為斷罪之基礎，且刑事訴訟制度受「倘有懷疑，
    則從被告之利益為解釋」、「被告應被推定為無罪」之原則所支配，故得為訴訟
    上之證明者，無論為直接或間接證據，須客觀上於一般人均不致有所懷疑而達於
    確信之程度者，始可據為有罪之認定，倘其證明尚未達於「確信」之程度，而有
    合理可疑存在時，即難據以為被告不利認定，換言之，在法律判斷上，即不能為
    被告有罪之認定。又告訴人之告訴，係以被告受刑事訴追為目的，是其陳述是否
    與事實相符，仍應調查其他證據以資審認（最高法院五十三年台上字第二七五○
    號、四十年台上字第八十六號、五十二年台上一三○○判例參照）。
三、本件公訴人認被告甲○○涉犯刑法第二百十六條、第二百十條、第三百三十九條
    第一項之連續行使偽造私文書及詐欺取財等罪嫌，無非係以被告甲○○於警、偵
    訊之自白，核與告訴人丙○○及證人林麗嬌、傅金妹、林木貴等人之證述情節相
    符，並有卷附之互助會單二紙，為其論罪依據。惟訊據被告甲○○固坦承知悉被
    告乙○○○以其名義擔任會首召集如附表一、二所示之互助會之事實，惟堅詞否
    認有何共同偽造私文書及詐欺取財等犯行，辯稱：互助會之事均由被告乙○○○
    處理，伊從不過問，亦未曾主持開標或收取會款之行為等語。
四、經查：
（一）被告甲○○係如附表一、二所示之互助會名義上之會首，另被告乙○○○虛造
      「林廷妹」、「張盛招」、「林英娣」名義為人頭會員各參加一會，並以上開
      三名人頭會員名義及冒用林麗嬌、傅金妹、林木貴（林古松英以林木貴之名義
      參加）三人名義標取會款之事實，已如上述，並據被告甲○○所自承，固堪信
      為真實。
（二）惟被告乙○○○供稱：一般民間互助會習慣上均用先生的名義擔任會首召募互
      助會，甲○○並不幫忙收會款等語，核與被告甲○○所辯情節相符，且證人林
      麗嬌於原審調查時證稱：「（問：誰找你入會？）被告弟媳介紹認識入會的。
      」、「（問：被告甲○○有無與你接觸？）都是被告乙○○○處理的，被告甲○○都沒有參與。」、「（問：會款都是誰收的？）都是被告乙○○○收的，
      被告甲○○沒有收過。」等語；證人傅金妹於原審調查時亦證述：「（問：為
      何會跟被告的會？）我大嫂知到被告要召集互助會，邀我加入的。」、「（問
      ：跟會期間，有無與被告甲○○接觸過？）都是被告乙○○○在處理，沒有與
      被告甲○○聯繫過，被告甲○○也沒向我收過會款。」等語；證人林古松英亦
      於原審證稱：「（問：為何會跟會？）被告乙○○○說他要起會，很多田地，
      信用好，不會倒會。」、「（問：被告甲○○有無向你表示要你入會？他有無
      與你接觸？）沒有，都是被告乙○○○要我加入的。開標我很少去，有時我去
      看標會，被告甲○○是否曾經在家，我沒有印象了，（他）應該沒有幫我們作
      何事，也沒有向我收過會款。」等語（均見原審卷第四八至五二頁），互核彼
      此證述一致，是上開二互助會均係由被告乙○○○以被告甲○○名義出面向各
      會員邀集入會，被告甲○○不曾主持該互助會之開標，亦未曾向會員收取互助
      會款等情，應可認定。
（三）告訴人丙○○雖一再指稱：「因為會首名字是甲○○，開會時他都有在場，也
      有幫忙收會錢，他也有冒標，我看過他在場寫標單。」等語，然衡諸被告甲○○與被告乙○○○係夫妻關係，日常生活同進同出及代為處理日常生活之事務
      ，原屬人情之常；復以，被告乙○○○並非每一次互助會投標時均有冒標，其
      他互助會員亦曾確實得標，則縱被告甲○○確有幫忙收取會款、書寫標單，又
      如何能確定該次所收取者為被告乙○○○冒標所得之會款？及如何能據此推論
      被告甲○○知悉被告乙○○○冒標會員之互助會？從而，告訴人之指訴既尚有
      可疑之處，自難僅憑被告二人為夫妻關係，即遽認被告二人間對上揭連續偽造
      標單、詐取互助會款之犯行，均有犯意聯絡及行為分擔，而遽論被告甲○○共
      同涉犯詐欺取財及行使偽造私文書之罪責。
（四）綜上所述，被告甲○○僅為上開二互助會之名義會首，並無證據足證其有參與
      冒標及詐欺取財之犯行，且尚難僅以被告二人具有夫妻關係即認被告甲○○與
      被告乙○○○就前揭犯行，彼此間有犯意聯絡及行為分擔；此外，復查無其他
      確切證據，足認被告甲○○有何公訴意旨所指之犯行，顯不能證明被告甲○○
      犯罪。
五、原審因而為被告甲○○無罪之諭知，經核尚無不合，檢察官上訴意旨仍執陳詞，
    指摘原判決此部分不當，求為有罪之判決，並無確切之事證以實其說，本件上訴
    為無理由，應予駁回。
據上論斷，應依刑事訴訟法第三百六十八條、第三百六十九條第一項前段、第三百六
十四條、第二百九十九條第一項前段，刑法第五十六條、第二百十六條、第二百二十
條第一項、第二百十條、第三百三十九條第一項、第五十五條，罰金罰鍰提高標準條
例第一條前段，判決如主文。
本案經檢察官沈紹嘉到庭執行職務。
中    華    民    國      九十二      年      八      月     二十   日
                              臺灣高等法院高雄分院刑事第八庭
                                  審判長法官  郭雅美
                                        法官  江泰章
                                        法官  裕斗
右正本證明與原本無異。
如不服本判決應於收受本判決後十日內向本院提出上訴書狀，其未述上訴理由者，
並得於提起上訴後十日內向本院補提理由書狀（均須按他造當事人之人數附繕本)「
切勿逕送上級法院」。
                                      書記官  吳福連
中    華    民    國      九十二      年      八      月     二十   日
附錄本案論罪科刑法條：
刑法第二百十條
偽造、變造私文書，足以生損害於公眾或他人者，處五年以下有期徒刑。
刑法第二百十六條
行使第二百十條至第二百十五條之文書者，依偽造、變造文書或登載不實事項或使登
載不實事項之規定處斷。
刑法第三百三十九條第一項
意圖為自己或第三人不法之所有，以詐術使人將本人或第三人之物交付者，處五年以
下有期徒刑、拘役或科或併科一千元以下罰金。
附表一：
八十八年四月十五日起至九十三年二月十五日止，每月一萬元，會員連同會首共五十
九人（其中虛列二名人頭會員，實際會員為五十七人），每月十五日開標，採內標制
（即活會會員僅繳會金一萬元扣除標息後之會款）之互助會。
┌──┬────┬─────┬─────┬────┬─────┬─────
│項次│冒標日期│得標金額  │應繳會款  │活會人數│應收金額  │人頭會員或
│    │        │          │          │        │          │被冒標會員
├──┼────┼─────┼─────┼────┼─────┼─────
│1.  │88.06.15│2,500元   │7,500元   │54人    │405,000元 │張盛招（人
│    │        │          │          │        │          │頭會員）
├──┼────┼─────┼─────┼────┼─────┼─────
│2.  │88.08.15│2,700元   │7,300元   │53人    │386,900元 │林廷妹（人
│  │        │          │          │        │          │頭會員）
├──┼────┼─────┼─────┼────┼─────┼─────
│3.  │88.11.15│3,000元   │7,000元   │51人    │357,000元 │傅金妹
│    │        │          │          │        │          │
├──┼────┼─────┼─────┼────┼─────┼─────
│4.  │89.04.15│2,800元   │7,200元   │47人    │338,400元 │林木貴（即
│    │        │          │          │        │          │林古松英）
├──┼────┼─────┼─────┼────┼─────┼─────
│5.  │89.09.15│2,500元   │7,500元   │43人    │322,500元 │林麗嬌
│    │        │          │          │        │          │
├──┴────┴─────┴─────┴────┼─────┼─────
│                                                │合計新台幣│
│                                                │1,809,800 │
│          │元        │
└────────────────────────┴─────┴─────
附表二：
八十九年十一月二十五日起至九十三年十一月二十五日止，每月一萬元，會員連同會
首共三十九人（其中虛列一名人頭會員，實際會員為三十八人），每月二十五日開標
，採內標制（即活會會員僅繳會金一萬元扣除標息後之會款）之互助會。
┌──┬────┬─────┬─────┬────┬─────┬─────
│項次│冒標日期│得標金額  │應繳會款  │活會人數│應收金額  │人頭會員
├──┼────┼─────┼─────┼────┼─────┼─────
│1.  │90.01.25│2,300元   │7,700元   │35人    │269,500元 │林英娣
└────────────────────────┴─────┴─────
附表一、二總計：1,809,800元＋269,500元＝2,079,300元


司法院資訊處製作；財團法人民間司法改革基金會備份。
